行　政　法　院　判　決　　　　　　　　　　　　　八十八年度判字第一四七八號
　　原　　　告　甲○○
　　被　　　告　財政部臺北市國稅局
右當事人間因綜合所得稅事件，原告不服行政院中華民國八十七年七月十七日台八七
訴字第三六二一七號再訴願決定，提起行政訴訟。本院判決如左︰
　　主  文
原告之訴駁回。
　　事  實
緣原告民國八十年度綜合所得稅結算申報，被告以其漏報取自國防部中山科學研究院
（以下簡稱中科院）之薪資所得計新台幣（下同）一九六、八四○元，乃核定補徵稅
額二○、六三五元。原告不服，就取自中科院薪資所得六八○、四○○元部分，申經
復查結果，未准變更。提起訴願、再訴願亦均遭駁回，遂提起本訴。茲摘兩造訴辯
意旨於次：
原告起訴意旨及補充理由略謂：一、就被告程序不合法之部分陳述如左：(一)、決定書
完成之時限：１、相關法令：(1)稅捐稽徵法第三十五條：稅捐稽徵機關對有關復查之
申請，應於接到申請書後二個月內復查決定，並作成決定書，通知納稅義務人。(2)稅
捐稽徵法第三十八條：稅捐稽徵機關於復查決定後十日內，填發補繳稅款繳納通知書
，通知納稅義務人繳納。(3)訴願法第二十條：訴願之決定，自收受訴願書之次日起，
應於三個月內為之；必要時得予延長一次。但不得逾二個月，並通知訴願人。本件復
查決定及一再訴願決定之完成，均已逾越右開法條規定之期限，其程序不合，同屬無
效。(二)、扣繳憑單之合法性：１、相關法令：(1)所得稅法第九十二條：第八十八條各
類所得之扣繳義務人，應於每月十日前將上一月內所扣稅款向國庫繳清，並於每年一
月底前將上一年內扣繳各納稅義務人之稅款數額，開具扣繳憑單，彙報該管稽徵機關
查核；並應於二月十日前將扣繳憑單填發納稅義務人。(2)所得稅法第七十六條：納稅
義務人辦理結算申報，應檢附扣繳憑單，自繳稅款繳款書收據，及其他有關證明文件
、單據。(3)所得稅法施行細則第六十八條：納稅義務人辦理申報時未依規定檢附各項
附表或證明文件者，稽徵機關應通知其於七日內補正。基於上述三法條所規定，納稅
義務人於法定期限內辦理綜合所得稅申報時，僅能依合法取得之各項憑證辦理；若無
法取得或扣繳義務人不發予扣繳憑單部分則不得辦理申報，其理至明。原告辦理八十
年度綜合所得稅申報時係依合法取得之扣繳憑單辦理，並無短報一分一毫，並經當時
稽徵單位查核無誤；今台北市國稅局所稱「短報中科院薪資所得一九六、八四○元」
一節，顯已非八十年初本人申報時之憑單，何時獲得﹖如何獲得﹖何時附﹖在在均
有可疑之處；其合法性如何﹖更值追查，今台北市國稅局不以八十一年初中山科學研
究院依法提報之扣繳憑單為依據，反以後來以不法手段獲得且未經納稅義務人認可之
憑單為據要求原告補繳稅款，顯屬不當；若今日中山科學研究院再提出另一不同額度
之扣繳憑單，是否又可作為扣繳之依據﹖綜合前述法令與所陳事實，被告以不合法之
扣繳憑單要求補稅，係一完全非法之行為。(三)、欠繳稅款追償對象之適當性：１、相
關法令：所得稅法第九十四條：扣繳義務人於扣繳稅款時，應隨時通知納稅義務人，
並依本法第九十二條之規定填具扣繳憑單發給納稅義務人，如原扣稅額與稽徵機關核
定稅額不符時，扣繳義務人於繳納稅款後，應將溢扣之款退還納稅義務人，不足之數
由扣繳義務人補繳，但扣繳義務人得向納稅義務人追償之。中山科學研究院自成立伊
始即未依法於扣繳稅款時隨時通知納稅義務人，僅於薪資或研究加給有所異動時方填
單通知員工；至八十五年以後方依法每月通知。該院扣繳義務人依所得稅法第九十二
條每月十日前將上一月所扣稅款向國庫繳清時，稽徵機關應即依規定之扣繳率或扣繳
辦法核定稅額，如原扣額與核定額不符時，不足之數應由扣繳義務人補繳；多年來該
院依額繳款，從未遭不足補繳之處置；顯見系爭之研究加給部分在歷年來之時空背景
下均屬免稅範圍應無異議，否則如此多人多次之漏報稅捐歷數十年而未能為稅捐機關
察覺，未免匪夷所思。依同條「原扣繳額與稽徵機關核定稅額不符時，不足之數由扣
繳義務人補繳。」故無論該項所謂補繳稅款是否應繳，但稅捐稽徵機關之追償對象應
為依所得稅法第八十九條第二款所定義之扣繳義務人；亦即中山科學研究院之主辦會
計人員、院長或相關主管，而非員工本人；現稽徵機關一再向員工追討所謂漏稅，除
造成多數員工之不便與困擾外，亦為違法之舉。由前所陳事實，若稅捐稽徵機關認為
中山科學研究院員工有欠繳綜合所得稅之事實時其追償對象，依法應為扣繳義務人而
非納稅義務人，今台北市國稅局不此之圖逕向原告要求補繳，亦顯屬非法也。二、就
被告對法令解釋錯誤部分：(一)被告要求原告補繳綜合所得稅所依據之法條為「所得稅
法第十四條第一項第三類及同法第四條第八款」，唯不適用之範圍為「授與人提供勞
務所取得之報酬」；原告於中科院服務，其中提供勞務之部分已由中科院給予薪資與
專業加給，與一般軍、公人員相同；系爭之研究加給係基於本人於國防科學研究領域
有所貢獻而給予者，其與勞務報酬不同，不可一概而論，故本項補助費依法屬於免納
所得稅應無爭議；且二十餘年來無論行政院、財政部、國防部、中科院及員工本人均
依此共識而作免納所得稅之處置，若此一認知為不合法則數十年來相關各機關之各級
主管、管及承辦人均難辭怠忽職守之責。(二)被告聲稱中科院非軍職員工之研究加給係
依職級發給，原告亦願在此再加說明如次：所謂職級之解釋乃為每一員工之文官或比
照文官職等，如委任三職等四級、薦任七職等年功俸二級等等．．．，此亦為中科院
核發每人每月薪資之依據；而研究加給之品位等級則與職級並未具絕對之關係，部分
人員雖職級不高，但因對研發計畫之貢獻較高而能獲得較高之品位評定，反之亦然；
而每一新進員工於辦理進用程序時對於其薪資職級及品位等級均有不同之評審標準與
作業；故品位加給之不屬薪資範圍且合於所得稅法第四條第八款免稅範圍甚明，其性
質更異於一般勞務所得。本項理由中科院曾於八十一年十一月三日以訓誠字第一六
八七三號函請財政部台灣省北區國稅局參考；該局當時若有異議應即刻表示而非待三
年多之後方表示不同認知。(三)按公務人員俸給法第三條：「公務人員之俸給，分本俸
、年功俸及加給，均以月計之。」又公務人員考績法第七條：「年終考績獎懲依左列
規定：一甲等．．．．。二乙等．．．。三丙等．．．。四丁等．．．。前項所稱俸
給總額，指公務人員俸給法所定之本俸、年功俸及其他法定加給。」原告雖為中科院
科技聘僱人員，唯歷年來其權利義務均大部比照公務員；而歷年來原告自中科院領得
之考績獎金中從未包含此一研究加給；顯示此一加給非屬薪資所得甚明。三、就被告
有違常理部分：(一)被告認定系爭所得為應稅所得，其所依據者為財政部六十八年十一
月三十日台財稅第三八五○一號函釋「一凡依職級按月、定額發給者，屬研究人員之
薪資所得，應辦理扣繳，並於年度申報綜合所得稅。二如係按研究計畫個案給付，並
非通案、按職級、按月給付者，則為研究補助費，依法可免納所得稅。．．．」，依
該函釋內容以察：１、如前開所述，本件系爭所得究竟是否屬免稅之研究補助費，首
應審查者，為該項所得之本質，而非給付之方式，被告以法律未規定之要件限制免稅
之認定標準，顯然失當。２、至系爭「品位加給」之本質為何﹖給付機關遠比其他機
關清楚，本案系爭所得既經發放單位認定免稅所得，自足堪信實，且二十餘年來扣繳
機關及徵、納雙方均依此認定，財政部亦從未置喙，益證該項所得在八十三年行政院
重新作成解釋之前確為免稅之研究補助費無疑。３、如稅捐稽徵機關認為中山科學院
對系爭「品位加給」之本質判定未具能力，則當於六十八年發函之時即應要求中科院
將給付情形提報財稅機關審查後予以明確之定義；若未作此一要求，則顯然認同中科
院相關人員具備判別能力；而對於各相關人員所作之處分應無條件認可。(二)本案系爭
所得自八十三年行政院、財政部、國防部及中科院重新解釋後，要求中科院全體非軍
職員工均應將系爭所得納入薪資所得而繳納所得稅；唯依常理法不溯既往之原則，對
於八十二年以前之部分則不應再予追討；尤其其中各財稅機關有違法理之處，多不勝
數；實不宜再強行要求中科院非軍職員工補納此一所謂之欠稅。(三)被告所稱所得稅法
第四條第八款及第十四條第一項第三類之條文中均無「按月定額支給者為薪資所得」
之述；而被告將此一自撰之文辭強行納入解釋；要求原告繳納所謂欠稅，其引用法
條之不當已十分明顯。依中科院八一、十一、三訓誠字第一六八七三號函已將該院
科技人員品位加給及技術員技術津貼之由來、給予精神、發放方式及與稅務機關來往
協商經過詳加說明，尤其對於該項給予之本質屬「獎勵科技人員竭盡心智參與研發工
作，另編列研發人員研究補助費及技術津貼。」其不屬提供勞務所得者至明；而被告
強行將其納入不適合之薪資項下顯為不當。(四)政府機關之施政應以維護國法尊嚴、保
護人民權益為最高準則；本案中各相關行政及財稅機關不但未依各相關法律保護人民
，反而曲解法令作出傷害人民之決定，可謂踐踏法律尊嚴無以復加；而對由鈞院轉至
被告之起訴狀繕本，草率作答，又文不對題、不知所云；除顯示該局漠視人民之訴願
外，更有藐視司法之嫌；此種心態若不予導正，將成為政府一再宣示行政革新之最大
拌腳石。四、綜合上述，被告應撤銷所作非法處分，又財政部六八、十一、三十（
）財稅字第三八五○一號函及中科院八一、十一、三訓誠字一六八七三號函；謹將
該兩函影本附呈，並請行言詞辯論，判決撤銷原處分及一再訴願決定，以維原告權益
等語。
被告答辯意旨略謂︰一、本件經查原告八十年度綜合所得稅結算申報，短報中科院薪
資所得計一九六、八四○元，是本局乃依據查得扣繳資料，將系爭所得併課原告綜合
所得稅，補徵稅額二○、六三五元。二、經查中科院之預算雖分別依計畫編列人事費
支應其員工之各項給與，但實際上領受「品位加給」或「技術津貼」之非軍職人員，
無論配屬之單位參與不同計畫，悉依該院所訂「科技人員品位加給支給標準」、「技
術員薪給標準表」之等級，每月按職級定額領取「品位加給」或「技術津貼」，該院
與其聘僱人員之約定事項亦載明所指薪給，除實物代金及眷補費外，包括全部給與，
是以該院非軍職人員所領受之「品位加給」或「技術津貼」，核屬其在職務上或工作
上因提供勞務所取得之報酬。另財政部臺灣省北區國稅局於八十二年間曾派員前往該
院現場瞭解結果，該院支付非軍職人員之「品位加給」及「技術津貼」係採按月給付
方式，並非按研究計畫個案給付，復經中科院八十一年十一月三日八十一訓字第一六
八七三號函致該局說明該院各類薪資扣繳所得狀況：「本院於年度開始即訂有各項研
究計畫，並按照研究計畫逐月實施。各項研究計畫除一般經費外，為獎勵科技人員竭
盡心智參與研發工作，另編列研發人員研究補助費及技術津貼。為便利作業，研發人
員研究補助費係按月發放方式，再經由成本歸戶手續，回歸計畫預算內（研究補助費
採個案給付，必將增加人力及作業之負擔，不符經濟效益）」等語，足見中科院給付
非軍職員工之「品位加給」及「技術津貼」之所得，屬經常性補助費給與，且依職級
按月定額支給，為提供勞務所取得之報酬，依首揭行為時所得稅法第四條第八款但書
及第十四條第一項第三類之規定，核非免稅之研究補助費所得，乃屬應課稅之薪資所
得，殆無疑義。又本件原核定發單補徵稅款，並未逾前揭稅捐稽徵法第二十一條所定
核課期間，所稱基於信賴利益不宜追溯補徵等節，殊無足採。三、至原告主張稅捐稽
徵人員依所得稅法第九十五條規定逐年至中科院查閱會計資料，而對該研究補助費未
予扣繳並未置喙，顯證稅捐稽徵人員亦同意中科院將研究補助費性質認定為免稅範圍
乙節，經查納稅義務人如有所得稅法第十四條第一項各類之所得，即應依同法第七十
一條規定申報納稅，而所得稅法第九十五條之規定，僅係為加強課稅資料之正確性，
授予稽徵機關調查及督促扣繳義務人對於扣繳報告之確實，是尚不因稽徵機關未為調
查或督促扣繳義務人，即認納稅義務人就其取得之所得不負申報納稅之義務，是原告
之指摘，顯屬誤會。原處分及一再訴願決定並無違誤。請准判決駁回原告之訴等語。
　　理  由
按中華民國政府或外國政府，國際機構、教育、文化、科學研究機構、團體，或其他
公私組織，為獎勵進修、研究或參加科學或職業訓練而給與之獎學金及研究、考察補
助費等所得，免納所得稅。但受領之獎學金或補助費，如係為授與人提供勞務所取得
之報酬，不適用之，為行為時所得稅法第四條第八款所規定。又凡公、教、軍、警、
公私事業職工薪資及提供勞務者之所得，為薪資所得，該項所得之計算，以在職務上
或工作上取得之各種薪資收入為所得額；前項薪資包括薪金、俸給、工資、津貼、歲
費、獎金、紅利、各種補助費及按月或按年分期給付之退休金或養老金。但為雇主之
目的，執行職務而支領之差旅費、日支費及加班費不超過規定標準者，及依同法第四
條規定免稅之項目，不在此限，復為同法第十四條第一項第三類所明定。本件原告八
十年度綜合所得稅結算申報，被告以其漏報取自中科院薪資所得一九六、八四○元，
乃核定補徵稅額二○、六三五元，原告不服，以系爭所得係研究補助費，依行為時所
得稅法第四條第八款規定，應屬免稅所得，且系爭所得係依研究計畫專案申請及依各
員工參與程度分別計算發放，並非定額給付，於會計上採按月給付僅屬權衡變通辦法
，其性質符合財政部六十八年十一月三十日台財稅字第三八五○一號函釋，稽徵機關
逐年至中科院查閱相關會計資料，亦對系爭所得未予扣繳一節未予置理，中科院據以
認定系爭研究補助費係屬免稅所得，應屬合法適當，稽徵機關於經過數年後始為應稅
主張，有違信賴原則云云，申經復查結果，以原告八十年度領取中科院薪資所得一九
六、八四○元，該筆所得係中科院給付非軍職員工之品位加給及技術津貼，屬經常性
研究補助費給與，且依職級按月定額支給，為提供勞務取得之報酬，核非免稅之薪資
所得，原核定併課當年度綜合所得稅，並無違誤。又納稅義務人如有所得稅法第十四
條第一項各類之所得，即應依法申報納稅，而所得稅法第九十五條規定僅係為加強課
稅資料之正確性，授予稽徵機關調查及督促扣繳義務人對於扣繳報告之確實，尚不因
稽徵機關未為調查或督促扣繳義務人，即認納稅義務人就其取得之所得不負申報納稅
之義務，所稱顯屬誤會，乃未准變更。原告起訴除仍執前詞外，並以復查及一再訴願
決定均逾越法定期限，應屬無效。而所得稅法第七十六條規定，申報所得稅，應憑合
法取得之所得憑單，原告辦理八十年度綜合所得稅申報，均係依合法取得之扣繳憑單
，並無短缺，被告不以中科院提報之扣繳憑單為據，指原告漏報稅款並予補徵，應屬
非法。且依同法第九十四條規定，系爭所得如應繳稅，其追償之對象應為扣繳義務人
，而非納稅義務人，被告逕向原告補徵，亦顯非法等語。除原處分及原決定業已論明
者外，查中科院之預算雖分別依計畫編列人事費支應員工之各項給與，實際上領受科
技品位加給或技術津貼之非軍職人員，無論配屬之單位或參與不同計畫，悉依該院所
訂「科技人員品位加給支給標準表」、「技術員薪給標準表」之等級，每月按級定額
領取科技品位加給或技術津貼。且該院與其聘僱人員之約定事項亦載明所指薪給，除
實物代金及眷補費外，包括全部給與，其非軍職人員所領受之科技品位加給或技術津
貼，核屬因提供勞務所取得之報酬，應無行為時所得稅法第四條第八款免納所得稅規
定之適用。再查財政部台灣省北區國稅局於八十二年間派員前往該院瞭解結果，其支
付非軍職人員之科技品位加給及技術津貼確係按月給付方式，復經中科院八十一年十
一月三日訓誠字第一六八七三號函致被告，說明該院各類薪資扣繳所得稅狀況：「
以該院於年度開始即訂有各項研究計畫，並按照研究計畫逐月實施。各項研究計畫除
一般經費外，為獎勵科技人員竭盡心智參與研發工作，另編列研發人員研究補助費及
技術津貼。為便利作業，研發人員研究補助費係採按月發放方式，再經由成本歸戶手
續，回歸計畫預算內（研究補助費採個案給付，必將增加人力及作業之負擔，不符經
濟效益）」等語。足見中科院給付非軍職員工之品位加給及技術津貼之所得，屬經常
性研究補助費給與，且依職級按月定額支給，為提供勞務所取得之報酬，依行為時所
得稅法第四條第八款但書及第十四條第三類之規定，核非免稅之薪資所得。系爭應納
稅款既未逾稅捐稽徵法第二十一條所定核課期間，被告依上開行為時所得稅法規定，
發單補徵稅款，即與租稅法定原則無違。而財政部（六十八）台財稅字第三八五○一
號函釋已明白指出，凡依職級按月定額發給者，應屬研究人員之薪資所得，所得人應
申報課稅，並未就依職級按月定額給付之系爭所得准予免稅之承諾。而稽徵機關怠於
依所得稅法第九十五條規定調查督促扣繳義務人依規定辦理扣繳，亦不意味有免納稅
款之默示，原告依法應申報系爭所得而未申報，被告依法補徵，即與信賴保護原則無
違。又凡在中華民國有所得者，即應就其所得課徵綜合所得稅，為所得稅法第二條第
一項所明定。而依同法第七十一條第一項規定，納稅義務人應於每年二月二十日起至
三月底止，填具結算申報書，申報其上一年度內之綜合所得稅額。此項申報應係指就
其實際所得之總額而言，不因其所得未經領得扣繳義務人所給予之扣繳憑單而有異。
原告謂系爭所得未經中科院提報扣繳憑單，被告予以補徵稅款，應屬非法云云，尚不
足取。另同法第九十二條及第九十四條規定扣繳義務人之扣繳義務，旨在保障所得稅
之課徵，而依同法第七十一條規定，原告既為系爭所得稅之納稅及申報義務人，是如
扣繳義務人未依法辦理扣繳，稽徵機關自非不得逕向為納稅義務人之原告追徵，原告
指被告未向中科院追償，而逕向其補徵系爭稅款，亦屬非法云云，亦不足取。再者，
被告復查及一再訴願機關逾期作成決定，其程序上瑕疵並不影響本件實體上之效力。
則原告依規定應申報系爭所得而未申報，被告依首揭規定補徵其漏報稅款二○、六三
五元，一再訴願決定遞予維持，均無違誤。原告起訴意旨難謂有理，應予駁回。又本
件事實已臻明確，原告請行言詞辯論，核無必要，併此明。
據上論結，本件原告之訴為無理由，爰依行政訴訟法第二十六條後段，判決如主文。
中    華    民    國     八十八      年      四      月     二十三      日
                    行 政 法 院 第 五 庭
                                審 判 長 評  事      廖  政  雄
                                         評  事      趙  永  康
                                         評  事      沈  水  元
                                         評  事      林  清  祥
                                         評  事      劉  鑫  楨
右  正  本  證  明  與  原  本  無  異
                                         法院書記官  郭  育  玎
中    華    民    國     八十八      年      四      月     二十七      日
